最高法院刑事判決　　　　　　一○○年度台上字第七二二三號
上　訴　人　台灣高等法院檢察署檢察官
被　　　告　廖晉權
選任辯護人　黃丁風律師
　　　　　　黃雅羚律師
上列上訴人因被告違反廢棄物清理法等罪案件，不服台灣高等法
院中華民國一○○年九月三十日第二審判決（九十八年度上訴字
第三○九六號，起訴案號：台灣板橋地方法院檢察署九十五年度
偵字第一二九○二號），提起上訴，本院判決如下：
    主  文
原判決撤銷，發回台灣高等法院。
    理  由
本件原判決以不能證明被告廖晉權有如起訴書犯罪事實欄所載竊
佔、毀損水利設備及未依規定處理廢棄物致污染環境等犯行，因
而撤銷第一審科刑之判決，改判被告無罪。固非無見。
惟查：(一)、判決不載理由或所載理由矛盾者，其判決為當然違背
法令，刑事訴訟法第三百七十九條第十四款定有明文。本件檢察
官起訴意旨指被告意圖為自己不法之利益，自民國八十七、八十
八年間起在其向楊玉李承租之台北縣樹林市（現已改制為新北市
樹林區，下依新制記載）慈恩段第三四三、三四五、三四六、三
四八地號土地上經營砂石場，並擅自在上述土地及同段第五七三
、五七三之一至七地號之國有土地上擺設貨櫃屋做為圍籬，供其
所經營之砂石場洗砂，並於地下埋設暗管穿越堤防連接大漢溪而
竊佔上開國有土地；復未依廢棄物清理法規定處理廢棄物，利用
上述暗管將該砂石場洗砂後含有土石廢棄物之污水排放至大漢溪
，致污染環境且毀損堤防之水利設備等情；認被告係一行為而觸
犯刑法第三百二十條第二項之竊佔、水利法第九十一條第一項之
毀損水利設備，及修正前廢棄物清理法第四十六條第一項第二款
之未依規定處理廢棄物致污染環境等罪嫌，應從一重處斷。原判
決雖認不能證明被告有如起訴意旨所指之犯行，而改判被告無罪
。然其理由僅就何以認為不能證明被告有在上址埋設暗管將洗砂
後含有土石廢棄物之污水排放至大漢溪等關於違反水利法及廢棄
物清理法部分之犯行加以說明，對於被告被訴擅自在上述國有土
地上擺設貨櫃屋做為圍籬，供其所經營之砂石場洗砂而涉犯竊佔
罪嫌部分，卻漏未說明其憑何認為此部分亦不能證明其犯罪之理
由，則原判決將被告被訴竊佔部分亦諭知無罪，依上述說明，自
有判決不載理由之當然違背法令。(二)、證據雖已調查，但若有其
他重要證據未予調查或疑點未予釐清，致事實未臻明瞭者，即與
未經調查無異，如遽行判決，仍難謂無應於審判期日調查之證據
而未予調查之違法。原判決以智統科技工程股份有限公司（下稱
智統公司）於九十五年十月間所實施之第一次透地雷達探測結果
，雖在新北市樹林區城林橋上游大漢溪河堤外、河堤下至環河路
邊發現地下管線，但嗣經原審囑託智統公司先後於一○○年五月
二十五日及同年七月十四日在被告所經營之廠區（即砂石場）及
臨近空地實施透地雷達探測結果，僅發現該處埋設數條與本件犯
罪無關之零星管線，並無可供與該公司第一次實施透地雷達探測
結果所發現之前揭地下管線相連接，因認不能證明巡防人員在現
場空照圖所示出口處（即大漢溪畔）所發現之大量污泥，係被告
埋設暗管所排放（見原判決第四頁倒數第二行至第五頁第七行）
，而為有利於被告之認定。惟依原審卷附智統公司所檢送之一○
○年五月二十五日及同年七月十四日現地透地雷達探測報告書各
一份觀之，該公司受原審囑託在被告所經營之廠區（即砂石場）
及臨近空地實施透地雷達探測時，係避開回填土區及大坑洞土區
，而隨機選取十四個探測點（即報告書內所載Ａ１至Ａ６、Ｂ１
、Ｂ３至Ｂ８及Ｃ１共十四個探測點），及四條探測線（即報告
書內所載Ｅ１、Ｅ２、Ｅ２之１及Ｅ３等四條探測線），作「點
、線」式透地雷達探測（見原審卷(二)第五十四、五十五、一一○
至一一一頁），而非採較大範圍之「平面狀」方式探測，則此種
隨機選擇數個探測點及探測線之「採樣」式透地雷達探測結果，
是否足以證明被告所經營之砂石場及臨近空地絕無其他管線存在
，似有疑竇。且其「採樣」之依據或標準為何？在技術上能否採
較大範圍之「平面狀」方式探測？此與原審囑託智統公司所實施
之上述二次透地雷達探測結果能否採為有利於被告之認定攸關，
亦有探究釐清之必要。原判決對上述疑點未詳加剖析論述明白，
遽採該公司前述二份現地透地雷達探測報告書作為有利於被告之
依據，尚嫌調查未盡。(三)、原台北縣政府（現已改制為新北市政
府，下同）於九十五年三月九日執行「越堤暗管」查察行動時，
在被告砂石場所吊置之貨櫃正下方挖出直徑約三十公分之破裂灰
色ＰＶＣ管一支，經核與該府於同年月十四日會同台灣省水利技
師公會於大漢溪堤防外勘查時所扣得直徑約三十公分之灰色ＰＶ
Ｃ管碎片相同，業據證人即原台北縣政府水利及下水道局河川課
課長林榮川於第一審證述在卷（見一審卷(一)第一三五至一三七頁
），並有挖掘照片（見偵查卷第一五五頁照片）及台灣省水利技
師公會鑑定報告書可稽（見外放該報告書第二十二頁）。且依智
統公司九十五年十月間所實施之透地雷達探測報告第十五頁之Ｂ
測區平面探測結果圖顯示，在大漢溪左岸十公里又五一三公尺處
新北市○○區○○路及其旁堤防地面下測得與上開道路呈左傾二
度之暗管一條，與台灣省水利技師公會九十五年六月七日鑑定報
告書第十頁之「鑑定標的物之座落」比對，上開暗管如沿「左傾
二度」之角度直行延伸結果，即穿過設置於被告砂石場第三只貨
櫃下方，直抵其內藍色鐵皮屋頂加蓋處（見外放智統公司九十五
年十月間透地雷達探測報告書第十五頁及台灣省水利技師公會鑑
定報告書第六、十、六十九頁）。原審對於上述不利於被告之證
據未加以調查審酌，復未說明何以不足採取之理由，遽認不能證
明被告犯罪，亦有調查未盡及理由不備之違法。(四)、竊佔國有土
地私自埋設暗管，將大量土石廢棄物排放至河川內，致污染環境
且毀損堤防之水利設備，係屬犯罪行為。故行為人為避免遭查緝
，顯有可能捨較經濟之明挖方式，而以較昂貴之埋設暗管方式為
之，故依經驗法則而言，尚不能排除行為人有埋設暗管排放廢棄
物之可能。乃原判決理由卻謂「果被告私自埋設暗管自其所經營
之廠區接通至大漢溪邊，其必擇較經濟之明挖方式為之，而捨較
昂貴之潛遁方式為之。而以明挖式為之，勢必因開挖道路而影響
道路通行，然新北市○○區○○路八十八號釣蝦場（水源街東南
約五百公尺）附近之道（路），於九十五年二、三月間並無任何
單位（人）申請開挖道路，該處亦無人檢舉擅自挖掘道路，或因
挖掘道路致影響道路通行順暢之報案紀錄，益證被告並未私自開
挖埋設暗管」云云（見原判決第五頁第八至十九行）。其謂被告
若欲將土石廢棄物排放至河川內，必擇較經濟之明挖方式為之，
而捨較昂貴之潛遁方式云云，依上述說明，其論斷難謂與經驗法
則無違。檢察官上訴意旨執以指摘原判決不當，為有理由，應認
有撤銷原判決發回更審之原因。
據上論結，應依刑事訴訟法第三百九十七條、第四百零一條，判
決如主文。
中    華    民    國  一○○  年   十二   月  二十八  日
                      最高法院刑事第四庭
                          審判長法官  洪  文  章  
                                法官  王  居  財  
                                法官  郭  毓  洲  
                                法官  韓  金  秀  
                                法官  沈  揚  仁  
本件正本證明與原本無異
                                      書  記  官  
中    華    民    國  一○○  年   十二   月  二十九  日
                                                      Ｑ